臺灣高雄地方法院民事裁定　　　　　 99年度消債聲字第168號
聲　請　人　顏秀寧
上列當事人依消費者債務清理條例之規定，聲請免責事件，本院
裁定如下：
    主  文
聲請人顏秀寧不免責。
    理  由
一、按「法院為終止或終結清算程序之裁定確定後，除別有規定
    外，應以裁定免除債務人之債務。」；「債務人有下列各款
    情形之一者，法院應為不免責之裁定，但債務人證明經普通
    債權人全體同意者，不在此限：一、於7 年內曾依破產法或
    本條例規定受免責；二、隱匿、毀損應屬清算財團之財產，
    或為其他不利於債權人之處分；三、捏造債務或承認不真實
    之債務；四、因浪費、賭博或其他投機行為，致財產顯然減
    少或負擔過重之債務，而生開始清算之原因；五、於清算聲
    請前1 年內，已有清算之原因，而隱瞞其事實，使他人與之
    為交易致生損害；六、明知已有清算原因之事實，非基於本
    人之義務，而以特別利於債權人中之一人或數人為目的，提
    供擔保或消滅債務；七、隱匿、毀棄、偽造或變造帳簿或其
    他會計文件之全部或一部，致其財產之狀況不真確；八、故
    意於財產及收入狀況說明書為不實之記載，或有其他故意違
    反本條例所定義務之行為。」，消費者債務清理條例（下稱
    消債條例）第132 條、第134 條分別有明定。按消費者債務
    清理制度並非逕將債務人恣意消費所造成之債務任意轉嫁予
    債權人負擔，又債務人免責制度目的係在鼓勵勤勞誠實之債
    務人，並非縱容債務人奢侈浪費，倘債務人於聲請清算前之
    相當期間內，不當利用信用金融之機會，恣意從事非屬通常
    生活所需之鉅額或奢侈性、浪費性之消費，全然未慮及個人
    日後履行返還債務之能力，反而希冀利用消債條例中所定免
    責制度、濫用清算程序藉以規避償還責任，自與該條例立法
    本旨有違。
二、經查：
  (一)聲請人聲請消費者債務清理事件，本院前因聲請人逾期迄未
    提出更生方案，且經本院通知後仍未提出，而以本院99年度
    消債清字第2 號裁定自民國99年1 月13日開始清算程序，嗣
    因清算財團之財產不敷清償財團費用及債務，經本院以99年
    度司執消債清字第14號裁定清算程序終止在案等情，有前開
    裁定在卷可稽。
  (二)本件清算程序終結後，經本院函詢聲請人之各債權人就聲請
    人應否免責表示意見，其債權人台新國際商業銀行股份有限
    公司（下稱「台新銀行」）、永豐商業銀行股份有限公司（
    原永豐信用卡股份有限公司，下稱「永豐銀行」）、萬泰商
    業銀行股份有限公司（下稱「萬泰銀行」）、京城商業銀行
    股份有限公司（下稱「京城銀行」）、渣打國際商業銀行股
    份有限公司（下稱「渣打銀行」）、遠東國際商業銀行股份
    有限公司（下稱「遠東銀行」）、匯豐（台灣）商業銀行股
    份有限公司（下稱「匯豐銀行」）、中國信託商業銀行股份
    有限公司（下稱「中國信託銀行」），均具狀表示不同意聲
    請人免責，此有各該債權人回函可稽，是聲請人應否為免責
    ，自繫於其是否不具消費者債務清理條例第134 條之各消極
    事由而定。
  (三)依上開債權人所提出之聲請人消費明細資料所示，聲請人以
    台新銀行信用卡於94年4 月至同年6 月預借現金達80,000元
    ，並於同年8 月3 日申請信用貸款45萬元；又以永豐銀行信
    用卡於94年3 月起預借現金達20,000元；另以萬泰銀行現金
    卡於92年12月至95年4 月止共預借現金達481,000 元；並以
    京城銀行信用卡於94年9 月7 日預借現金20,000元；再以渣
    打銀行信用卡辦理3 年期信用貸款，並於94年8 月1 日、同
    年12月1 日分別預借現金10,000元、17,000元；更以匯豐銀
    行現金卡於92年10月至95年4 月預借現金總額達1,063,000
    元（總貸款餘額合計為469,195 元）；及以中國信託銀行現
    金卡於93年5 月至95年4 月預借現金達343,716 元，並於94
    年1 月6 日辦理小額信用貸款300,000 元，有上開債權人之
    消費明細在卷可稽（見本院卷第18頁至第20頁、第21頁、第
    25頁、第26頁至第28頁、第30頁至第31頁、第36頁、第46頁
    、第48頁至第55頁、第61頁至第62頁、第64頁、第93頁至第
    100 頁、本院99年度司執消債清字第14號卷《下稱司執消債
    清卷》第99頁至第10 1頁）；又聲請人於積欠鉅額債務期間
    中，仍持信用卡密集且持續消費，而依債權人所檢具聲請人
    之信用卡消費明細資料所示，聲請人以台新銀行信用卡於94
    年4 月7 日至南山人壽會計部刷卡繳費達10,540元、於94年
    6 月3 日至金盛山銀樓岡山店刷卡消費36,000元、於94年10
    月9 日至台灣大哥大台南西門店消費8,669 元；又以永豐銀
    行信用卡於94年11月1 日於三商行岡山分公司刷卡消費達16
    ,580元；並以京城銀行信用卡於94年12月23日、95年3 月29
    日分別至國泰人壽行政管理部及保費部均刷卡繳費達10,425
    元；另以中國信託銀行信用卡於94年10月5 日至中華電信刷
    卡繳費7,692 元、於95年1 月29日至萬事通岡山店刷卡消費
    5,000 元（見本院卷第19頁至第20頁、第25頁、第31頁至第
    32頁、第40頁、第43頁、第75頁、第83頁）。聲請人雖陳稱
    須負擔租屋、子女之扶養開支（見本院卷第17頁）云云，惟
    查，聲請人95年至98年所得分別為335,212 元、397,742 元
    、38 7,088元、383,473 元，換算每月所得為27,934元、
    33,145元、32,257元、31,956元，名下無不動產，有上開年
    度所得資料清單、財產歸屬資料清單、稅務電子閘門財產所
    得調件明細表為憑（見本院97年度消債更字第1350號卷《下
    稱消債更卷》第15頁至第16頁、本院97年度司執消債更字第
    529 號卷《下稱司執消債更卷》第105 頁至第106 頁）、司
    執消債清卷第47頁至第48頁），然聲請人於上開年度（92年
    10月至95年4 月共計31個月）預借及信用貸款金額竟高達2,
    784,716 元，平均每月為89,830元之借款（計算式：2,784,
    716 ÷31＝89,830，元以下4 捨5 入），顯逾聲請人每月全
    家必要支出43,840元（含以95年度內政部社會司公告臺灣省
    每人每月最低生活費9,210 元計算聲請人及3 名子女生活費
    總額36,840元、聲請人陳報房租每月7,000 元，見消債更卷
    第45頁至第50頁）；而聲請人在明知其收入不豐，尚須扶養
    子女且名下無恆產之情形下，理應量入為出以節約消費，然
    其竟前往上開消費場所等處從事逾其生活必需之高額消費，
    難認聲請人所從事之前開消費，係屬日常生活必要之消費，
    且其在未完全清償之前所積欠之信用卡債務之情形下即再度
    持卡消費，並持續向上開債權人辦理預借現金及信用貸款，
    致債務累積而不能清償，堪認其確有因浪費或其他投機行為
    致負擔過重之債務，其復無法證明業經普通債權人全體之同
    意而為上開消費，上開債權人亦表示不同意聲請人予以免責
    ，則依上開法條規定之說明，本件聲請人自不得免責，爰裁
    定如主文。
中    華    民    國    100    年    2    月    22    日
                     民事第三庭  法  官  劉傑民
上為正本係照原本作成。
如不服本裁定，應於裁定送達後10日內，以書狀向本院提出抗告
，並繳納抗告費新臺幣1 千元。
中    華    民    國    100    年    2    月    22    日
                                 書記官  呂姿儀